臺灣高雄地方法院民事判決　　　　　　　　99年度建字第68號
原　　　告　展群營造股份有限公司
法定代理人　楊永剛
訴訟代理人　吳小燕律師
　　　　　　嚴宮妙律師
　　　　　　蘇琬婷律師
被　　　告　聯鋼營造工程股份有限公司
法定代理人　范陳柏
訴訟代理人　蕭麗琍律師
上列當事人間請求給付工程款事件，本院於民國100 年4 月6 日
言詞辯論終結，判決如下：
    主      文
原告之訴及假執行之聲請均駁回。
訴訟費用原告負擔。
    事實及理由
一、按訴狀送達後，原告不得將原訴變更或追加他訴，但擴張或
    減縮應受判決事項之聲明者，不在此限。民事訴訟法第255
    條第1 項第3 款定有明文。原告起訴請求被告給付新台幣（
    下同）39,159,768元及自起訴狀繕本送達翌日起至清償日止
    ，按週年利率百分之5 計算之利息。嗣於訴狀送達後，變更
    請求被告給付34,993,673元及自起訴狀繕本送達翌日起至清
    償日止，按週年利率百分之5 計算之利息。原告所為訴之變
    更，核屬減縮應受判決事項之聲明，合於前述規定，應予准
    許。
二、原告主張：原告於民國93年7 月15日向被告承攬「高雄捷運
    南機廠及機廠進出段軌道鋪設工程」（下稱甲工程）及「高
    捷紅線主線CR6-CR7 區段及北機廠軌道鋪設工程」（下稱乙
    工程），並簽立工程合約書，約定甲工程總價117,000,000
    元，乙工程總價為453,000,000 元，均依實作實算方式，按
    訂價單所示單價結算。甲、乙工程之「特殊軌道下方構造物
    （含混凝土澆置及鏝平、底層道碴鋪設、鋪道碴及砸道）」
    施作項目（下稱特殊軌下方構造物），屬原告承攬工程範圍
    ，原告已施作完畢，訂價單中主線（即一般軌道）之長度包
    含特殊軌之長度，特殊軌下方構造物之工程費用係於主線之
    長度內計價，總計為49,217,259元，被告卻於工程估驗結算
    時將特殊軌下方構造物部分之長度扣除，為此依民法第490
    條、491 條及工程合約書第4 條之約定，提起本件訴訟，僅
    請求被告給付34,993,673元（甲工程部分12,231,268元，乙
    工程部分22,762,405元）等語。並聲明：(一)被告應給付原告
    34,993,673元，及自起訴狀繕本送達翌日起至清償日止，按
    週年利率百分之5 計算之利息。(二)願供擔保，聲請宣告假執
    行。
三、被告則以：特殊軌下方構造物乃兩造約定之承攬工程項目之
    一，於訂價單之特殊軌項目以「組」為單位計價，並非計價
    之漏項。被告已就特殊軌下方構造物依訂價單之單價辦理估
    驗計價，並給付工程款予原告，原告自不得重覆請款等語置
    辯。並聲明：(一)原告之訴駁回。(二)如受不利判決，聲請宣告
    供擔保，免為假執行。
四、兩造不爭執事實：
  (一)原告於93年7 月15日向被告承攬甲、乙工程，並簽立工程合
    約書，約定甲工程總價117,000,000 元，乙工程總價為453,
    000,000 元，均依實作實算方式，按訂價單之單價結算。
  (二)特殊軌下方構造物屬原告承攬甲、乙工程之範圍。
  (三)甲、乙工程均已完工且驗收通過。
五、本件爭點：
  (一)特殊軌下方構造物是否為訂價單漏項之部分？是否屬訂價單
    特殊軌項目之計價範圍？或屬主線項目之計價範圍？
  (二)原告已施作特殊軌下方構造物，被告是否尚未給付此部分報
    酬？原告請求被告給付此部分報酬，有無理由？
六、得心證理由：
  (一)特殊軌下方構造物是否為訂價單漏項之部分？是否屬訂價單
    特殊軌項目之計價範圍？或屬主線項目之計價範圍？
    1.原告主張訂價單之特殊軌項目，並不包含特殊軌下方構造
      物，特殊軌下方構造物之工程費用，係包含於主線之長度
      內計算之，被告否認之。
    2.經查：
      (1)證人何仁恕證稱：93年4 月23日原告第1 次報價，同年
        5 月10日第2 次報價，同年6 月30日再1 次報價等語（
        本院卷二第82頁），核與被告提出之報價單所載日期相
        符。原告主張93年5 月10日之報價單係由原告之法定代
        理人提供，並非正式報價云云，尚無可採。原告於93年
        4 月23日、同年5 月10日、同年6 月30日提出之報價單
        之備註欄，均有記載「各工程項目均包含完成該區段內
        圖說規定之所有一般軌道、第三軌、特殊軌、道岔（簡
        式橫渡線、單橫渡線、袋狀軌、側線）、扣件、軌道基
        鈑、道碴、軌枕等軌道材料、配件及雜項材料（如止衝
        擋、標誌、脫軌器、道岔機械鎖定機構等）等之搬運、
        安裝、量測、鋪軌施工、混凝土澆置、軌道整理及銲接
        等作業在內」，有報價單在卷可憑（本院卷一第341 至
        399 頁）。由此可知，報價單之工程項目已包含特殊軌
        下方構造物。又甲、乙工程之總價係兩造依據93年6 月
        30日之報價單為議價後，減價而定，為兩造所不爭執。
        報價單之工程項目依其備註欄之記載，既已包含特殊軌
        下方構造物，則兩造依報價單議價所定之甲、乙工程總
        價，亦包含特殊軌下方構造物，自屬無疑。是以，甲、
        乙工程之訂價單，就特殊軌下方構造物並無漏項之情形
        ，應可認定。惟尚應審究者為，特殊軌下方構造物係列
        於主線或特殊軌項目計價範圍。
      (2)甲、乙工程合約附件F 施工內容分別載明，軌道系統安
        裝係指車輪以下。鋼軌面至土建完成面以上之部分，其
        中包括所有必要之組件安裝，有工程合約可憑，是以特
        殊軌之施工範圍除鋼軌面外，亦包括土建完成面以上之
        部分，即特殊軌下方構造物。而觀之甲、乙工程合約附
        件F 一般軌道鋪設部分，均標明「不含特殊軌」，可見
        ，關於一般軌道之下方工作物，已排除指特殊軌下方構
        造物甚明。甲工程合約附件F 一、13. 軌道工程安裝計
        價說明、乙工程合約附件F 一、15. 軌道工程安裝計價
        說明均載明，主線（一般軌道）部分以軌道實際進行米
        （中心線）做為工程計價之米數；第三軌（導電軌）部
        分以導電軌本體實際安裝長度做為工程計價之米數；特
        殊軌部分特殊軌區之計價認定以道岔TC（Turnout Curv
        e ）作為界定。並無將特殊軌區下方構造物獨立於特殊
        軌道之外而併入主線計價之明文。一般軌道既以軌道實
        際進行米做為工程計價之米數，特殊軌區亦有界定之區
        塊，屬於特殊軌區範圍內之工程，顯然無一般軌道之施
        工，計價範圍自無重疊而就特殊軌下方構造物部分併入
        主線（即一般軌道）長度計算之情形。證人何仁恕證稱
        軌道長度是從車站中心到車站中心等語（本院卷二第84
        頁），與甲、乙工程合約附件F 內容不符，自不足採。
        原告主張依據甲、乙工程合約附件F ，特殊軌下方構造
        物不列入特殊軌項目計價，應於主線計價云云，難認有
        據。
      (3)甲工程合約附件F4.4、乙工程合約附件F4.4雖均載明特
        殊軌區之安裝計價認定，以道岔TC作為界定，按岔尖組
        、岔心組、護軌組、中間連接軌及軌枕等一整付安裝完
        成為計價單位，包括搬運、測量、鋁熱銲及必要之鋼軌
        鑽孔、裁切等工作。然一般軌道鋪設，標明不含特殊軌
        ，業如前述，附件F 亦已敘明施工範圍包括土建完成面
        以上之部分，即包括特殊軌下方構造物。特殊軌下方構
        造物既屬特殊軌區之施工範圍，則特殊軌區之安裝計價
        認定，以道岔TC作為界定，範圍自包括特殊軌區之鋼軌
        面至下方構造物，而非就特殊軌下方構造物另計米數併
        於一般軌道之長度內計價。原告主張附件F 就一般軌及
        特殊軌之主要工作項目，有相異規範，特殊軌工作內容
        及安裝計價認定，均未如一般軌部分有提及「混凝土澆
        置及鏝平」、「底層道碴鋪設」、「鋪道碴及碴道」等
        特殊軌下方構造物之施作，顯見特殊軌項目之計價範圍
        不包含特殊軌下方構造物云云，自非可採。
      (4)原告雖謂於93年6 月30日提出報價時，已將特殊軌下方
        構造物從特殊軌項目之計價範圍內剔除，工程合約之訂
        價單特殊軌項目之單價，不包括特殊軌下方構造物等情
        ，並提出93年6 月30日報價之單價分析表（即原證20）
        ，且以證人何仁恕之證詞為其論據。證人何仁恕雖到庭
        證稱：原告於93年4 月23日第1 次報價，總價約5 億多
        元，幾天後被告通知原告，中國鋼鐵股份有限公司（下
        稱中鋼公司）要求原告作簡報，簡報後中鋼公司向原告
        提問何以特殊軌的報價過高，是否知悉特殊軌1 組有幾
        公尺，伊係依據個人經驗填寫特殊軌的單價，中鋼公司
        希望原告針對特殊軌的價錢再檢討，重新報價，但並未
        提到特殊軌的單價如何過高。同年5 月10日第2 次報價
        ，總價減為4 億多元。之後伊看了圖說及工程合約，發
        現特殊軌預組裝的部分，中鋼公司已經請生產特殊軌廠
        商施作，不應將預組裝即「假組立」列入報價，又看到
        附件F 內容，特殊軌沒有包含下方構造物，所以將特殊
        軌部分假組立及下方構造物之報價剔除後，總價約為4
        億8,000 萬元左右，原告之董事長認為這個價錢可能沒
        辦法得標，應該要再調整，嗣於93年6 月30日原告再做
        一次報價等語。然而，被告否認原證20之真正，且觀之
        原告93年5 月10日第2 次報價提出之單價分析表（本院
        卷一第389 至394 頁），特殊軌項目之分項除列有「特
        殊軌假組立」外，另有「鋼筋及加工彎紮」、「混凝土
        及澆置」、「模版組立拆除」、「道碴鋪築」、「整碴
        」等下方構造物，惟扣除「特殊軌假組立」及特殊軌下
        方構造物後之每組單價金額，仍有較93年6 月30日報價
        之特殊軌項目每組單價為低之情形，甚至93年6   月30
        日第3 次報價之特殊軌項目單價，亦非全按第2 次報價
        調降（如附表所示）。衡情，原告於93年4 月23日、同
        年5 月10日報價之特殊軌項目單價，均包含特殊下方構
        造物，倘若因此遭中鋼公司質疑價格過高，則於扣除後
        特殊軌下方構造物後之單價，豈有未依扣除項目之數額
        減少，反而較扣除前之金額為高之理。證人何仁恕證稱
        93年6 月30日報價時特殊軌項目之單價已剔除特殊軌下
        方構造物云云，難認屬實，原告此部分主張自無法信為
        真實。甲、乙工程合約訂價單係依據原告93年6 月30日
        之報價多次減價後議定，乃兩造不爭執之事實，原告既
        無法證明其於93年6 月30日報價時將特殊軌下方構造物
        從特殊軌項目中剔除，則其謂甲乙工程合約訂價單之特
        殊軌項目，並不包含特殊軌下方構造物云云，要無可採
        。
      (5)原告另主張將特殊軌之單價從組換算成長度，單價低於
        主線，特殊軌之施作比主線複雜，不可能單價較低，特
        殊軌項目之單價，並不包含下方構造物等語。然主線與
        特殊軌之計價單位、方式不同，此觀之甲、乙工程合約
        附件F 可明。自難以特殊軌換算為長度後之價格予以比
        較，進而謂甲、乙工程訂價單特殊軌項目並不包含下方
        構造物，原告此部分主張，洵非有據。
      (6)原告雖又主張以數次報價特殊軌之單價呈下降趨勢，主
        線則相對應呈調高趨勢，而被告亦主張數次報價之招標
        文件並無變更，則其何以同意原告就北機廠道碴軌道工
        程主線之每公尺單價，由第1 次報價之4,690 元增加至
        訂約時之8,691 元，若非主線長度確係將特殊軌之長度
        納入，特殊軌下方構造物之工程費用併入主線計算，衡
        諸經驗法則，被告豈可能同意此部分單價之調整等語。
        然北機廠道碴軌道工程部分，原告93年4 月23日、同年
        5 月10日報價單之主線項目，均標明不含特殊軌，而特
        殊軌項目，均包含特殊軌下方構造物，有單價分析表存
        卷可證（本院卷一第347 至356 、386 至394 頁）。而
        原告93年5 月10日第2 次報價單主線項目單價，即由93
        年4 月23日第1 次報價之4,690 元調升為7,000 元，對
        照93年5 月10日第2 次報價單之單價分析表所示，特殊
        軌項目仍有下方構造物之分項。據此，原告數次報價主
        線價格之調整，尚難認係因特殊軌下方構造物併入主線
        長度而提高主線單價之價格。況且，倘如原告所認知，
        特殊軌下方構造物應列入主線長度計算，則因此而增加
        者，應係主線之長度，而非單價，豈有因將特殊軌下方
        構造物列入主線長度計算因而增加單價之理。尤其，兩
        造依據93年6 月30日之報價單多次就總價為減價而訂約
        ，甲、乙工程合約之訂價單，係依減價後之總價，比例
        調整各項單價而來，從而，主線項目單價之調整，或有
        可能係因總價減價之後調整所致，而無法確定係將特殊
        軌下方構造物併入主線長度調整之結果，即不得僅以主
        線單價之調整，認定特殊軌下方構造物業已併入主線長
        度計算。原告主張已將特殊軌下方構造物自特殊軌項目
        剔除後，列入主線報價云云，尚無可信。
    3.綜上，甲、乙工程訂價單之特殊軌項目，包含特殊軌下方
      構造物，並無漏項之情形，原告無法證明於報價過程已將
      特殊軌下方構造物從特殊軌項目內剔除後，併入主線報價
      ，其主張訂價單之特殊軌項目，並不包含特殊軌下方構造
      物，特殊軌下方構造物之工程費用，係包含於主線之長度
      內計算，自無可採。
  (二)原告已施作特殊軌下方構造物，被告是否尚未給付此部分報
    酬？原告請求被告給付此部分報酬，有無理由？
    特殊軌下方構造物乃原告承攬範圍應施作之項目，原告亦已
    施作完成經被告驗收，為兩造所不爭執之事實。特殊軌下方
    構造物係屬訂價單特殊軌項目之計價範圍，被告已按訂價單
    特殊軌項目，依實作數量估驗計價，並給付工程款予原告，
    有被告提出之估驗細目在卷可稽（本院卷第164 頁），原告
    對於估驗細目之真正，不為爭執，堪信為真。原告主張被告
    就特殊軌下方構造物應按主線單價計價，並無足採，已如前
    述，被告既已依訂價單，按實作數量估驗計價，並付款予原
    告，原告即不得再請求被告就特殊軌下方構造物換算米數，
    依主線單價計價付款。原告請求被告給付特殊軌下方構造物
    按主線單價計算之工程款，並非有理，不應准許。
七、綜上所述，原告依依民法第490 條、491 條及工程合約書第
    4 條之約定，起訴請求給付34,993,673元（甲工程部分12,2
    31,268元，乙工程部分22,762,405元）及自起訴狀繕本送達
    翌日起至清償日止，按週年利率百分之5 計算之利息，為無
    理由，應予駁回。原告之訴既經駁回，其假執行之聲請即失
    所附麗，併予駁回之。
八、據上論結，本件原告之訴為無理由，依民事訴訟法第78條，
    判決如主文。
中    華    民    國  100     年    4     月    26    日
                  民事第三庭    法  官  陳宛榆
以上正本係照原本作成。
如對本判決上訴，須於判決送達後20日內向本院提出上訴狀。如
委任律師提起上訴者，應一併繳納上訴審裁判費。
中    華    民    國  100     年    4     月    26    日
                                書記官  周耿瑩
附表
┌───┬──────┬──────┬──────┬──────┐
│編號  │項        目│93年4 月23日│93年5 月10日│93年6 月23日│
│      │            │報價        │報價        │報價        │
├───┼──────┼──────┼──────┼──────┤
│A003  │特殊軌#1    │8,059,330元 │4,479,460元 │4,325,240元 │
├───┼──────┼──────┼──────┼──────┤
│B003  │特殊軌#2    │3,828,460元 │2,372,260元 │2,072,710元 │
├───┼──────┼──────┼──────┼──────┤
│B004  │特殊軌#3    │10,036,840元│5,020,180元 │5,294,300元 │
├───┼──────┼──────┼──────┼──────┤
│C003  │特殊軌#2    │3,828,460元 │2,372,260元 │2,072,710元 │
├───┼──────┼──────┼──────┼──────┤
│E003  │特殊軌#4    │1,543,720元 │0元         │0元         │
├───┼──────┼──────┼──────┼──────┤
│G003  │特殊軌#4    │1,543,720元 │786,780元   │813,350元   │
├───┼──────┼──────┼──────┼──────┤
│H003  │特殊軌#2    │2,933,370元 │1,778,260元 │1,590,520元 │
├───┼──────┼──────┼──────┼──────┤
│H004  │特殊軌#3    │8,892,950元 │4,796,680元 │4,823,050元 │
├───┼──────┼──────┼──────┼──────┤
│H005  │特殊軌#4    │1,543,720元 │786,780元   │813,350元   │
└───┴──────┴──────┴──────┴──────┘